ACORDAO-COMPLETO-2350986

ACÓRDÃO 14552/2019 ATA 44/2019 - PRIMEIRA CÂMARA

VISTOS, relatados e discutidos estes autos de tomada de contas especial, instaurada pela Superintendência da Fundação Nacional de Saúde na Bahia (Suest - BA) em desfavor do Sr. Amarildo Neves de Souza, prefeito do município de Souto Soares/BA nas gestões 2005-2008 e 2009-2012, em face de irregularidades na comprovação da execução dos recursos federais repassados ao município à conta do Convênio 2066/05 (Siafi 554662) , firmado entre a Fundação Nacional de Saúde (Funasa) e o ente municipal;
ACORDAM os Ministros do Tribunal de Contas da União, reunidos em sessão de Primeira Câmara, ante as razões expostas pelo Relator, em:
9.1. considerar revel, para todos os efeitos, o Sr. Amarildo Neves de Souza, nos termos do art. 12, § 3º, da Lei 8.443/1992;
9.2. rejeitar parcialmente as alegações de defesa da empresa WTM Construções e Transportes Ltda;
9.3. julgar irregulares as contas do Sr. Amarildo Neves de Souza e da empresa WTM Construções e Transportes Ltda., com fundamento nos arts. 1º, inciso I, 16, inciso III, alínea "c", da Lei 8.443/1992;
9.4. condenar o Sr. Amarildo Neves de Souza, com base nos arts. 19, caput, e 23, inciso III, da mesma Lei, ao pagamento da quantia de R$ 80.000,00 (oitenta mil reais) , com a fixação do prazo de quinze dias, a contar da notificação, para comprovar, perante o Tribunal (art. 214, inciso III, alínea "a", do Regimento Interno) , o recolhimento da dívida aos cofres da Fundação Nacional de Saúde, atualizada monetariamente e acrescida dos juros de mora, calculados a partir de 14/11/2007, até a data dos recolhimentos, na forma prevista na legislação em vigor;
9.5. condenar solidariamente a empresa WTM Construções e Transportes Ltda. e o Sr. Amarildo Neves de Souza, com base nos arts. 19, caput, e 23, inciso III, da mesma Lei, ao pagamento das quantias a seguir discriminadas, com a fixação do prazo de quinze dias, a contar da notificação, para comprovarem, perante o Tribunal (art. 214, inciso III, alínea "a", do Regimento Interno) , o recolhimento da dívida aos cofres da Fundação Nacional de Saúde, atualizada monetariamente e acrescida dos juros de mora, calculados a partir da respectiva data de ocorrência, até a data dos recolhimentos, na forma prevista na legislação em vigor;
	DATA DA OCORRÊNCIA
	VALOR ORIGINAL (R$) 

	1/3/2007
	12.363,14

	31/1/2007
	47.916,32

9.6. aplicar ao Sr. Amarildo Neves de Souza e à empresa WTM Construções e Transportes Ltda., individualmente, com fundamento no art. 19, caput, da Lei 8.443/1992, multa prevista no art. 57 da mesma Lei, c/c art. 267 do Regimento Interno do TCU, nos valores de R$ 27.000,00 (vinte e sete mil reais) e R$ 12.000,00 (doze mil reais) , respectivamente, fixando-lhes o prazo de quinze dias, a contar da notificação, para que comprovem, perante este Tribunal, o recolhimento das dívidas aos cofres do Tesouro Nacional (art. 214, inciso III, alínea "a", do Regimento Interno do TCU) , atualizada monetariamente desde a data deste Acórdão até a data do efetivo recolhimento, se for paga após o vencimento, na forma da legislação em vigor;
9.7. autorizar, desde logo, nos termos do art. 28, inciso II, da Lei 8.443/1992, a cobrança judicial das dívidas, caso não atendida as notificações;
9.8. remeter cópia deste Acórdão à Procuradoria da República no Estado da Bahia, com fundamento no art. 12, inciso IV, da Lei 8.443/1992 c/c o § 7º do art. 209 do Regimento Interno do TCU, para o ajuizamento das ações civis e penais que considerar cabíveis.

Tomada de contas especial, instaurada pela Superintendência da Fundação Nacional de Saúde na Bahia (Suest/BA) em desfavor do prefeito do Município de Souto Soares/BA nas gestões 2005-2008 e 2009-2012, em face de irregularidades na comprovação da execução dos recursos federais repassados ao município à conta de convênio que teve por objeto obras para abastecimento de água nas localidades denominadas Riacho, Caveira e Lagoa Funda naquele município.

Primeira Câmara

Prefeitura Municipal de Souto Soares/BA.

3. Interessados/Responsáveis:
3.1. Interessado: Superintendência Estadual da Funasa na Bahia (26.989.350/0017-83);
3.2. Responsáveis: Amarildo Neves de Souza (XXX.250.325-XX); WTM-Construções e Transportes Ltda. (13.582.689/0001-51).

13.1. Ministros presentes: Walton Alencar Rodrigues (Presidente) e Benjamin Zymler.
13.2. Ministros-Substitutos convocados: Augusto Sherman Cavalcanti (Relator) e Marcos Bemquerer Costa.
13.3. Ministro-Substituto presente: Weder de Oliveira.

ACORDAO-COMPLETO-2462581

Acórdão 8761/2021 - Primeira Câmara

AUGUSTO SHERMAN

Adoto, como relatório, a instrução da então Secex/MS (peça 32) , com a qual se manifestaram de acordo o titular da Secretaria (peça 33) e o representante do MP/TCU (peça 34) . Transcrição com ajustes de forma considerados pertinentes.
"INTRODUÇÃO
1.	Cuidam os autos de tomada de contas especial instaurada pela Superintendência da Fundação Nacional de Saúde no Estado da Bahia (Funasa) em desfavor do Sr. Amarildo Neves de Souza (gestões 2005-2008 e 2009-2012) em razão da não comprovação da boa e regular aplicação dos recursos federais transferidos devido à execução parcial do objeto do Convênio 2066/05 (Siafi 554662) , celebrado com o Município de Souto Soares/BA em 19.12.2005 com vigência até 8.11.2008 após aditivos.
HISTÓRICO 
2.	Conforme plano de trabalho aprovado, o convênio objetivou executar as seguintes obras para abastecimento de água nas localidades denominadas Riacho, Caveira e Lagoa Funda no Município de Souto Soares/BA (peça 1, p. 81) :
	Sistema de Abastecimento de Água
	Quantidade
	Educação em Saúde (PESPM) 
	Quantidade

	Serviços Preliminares
	1
	Palestras
	1

	Captação 
	3
	Reuniões
	1

	Adutora
	3.486 m
	Treinamentos
	1

	Estação de Tratamento de Água
	2
	Visitas Domiciliares
	1

	Reservatório
	3
	Distribuição de Material Impresso
	1

	Rede de Distribuição
	6.181 m
	Outros
	1

	Ligações Domiciliares
	88
		
3.	Os recursos previstos para a implementação do objeto do convênio foram orçados no valor total de R$ 413.762,83 com a seguinte composição: R$ 13.762,83 de contrapartida do convenente e R$ 400.000,00 à conta da concedente.
4.	Os recursos federais foram transferidos ao Município de Souto Soares/BA por meio das seguintes ordens bancárias:
	OB
	Data
	Valor
	Página (peça 1) 

	910274
	26.9.2006
	R$ 160.000,00
	77

	900537
	16.1.2007
	R$ 160.000,00
	107

	912193
	9.11.2007
	R$ 80.000,00
	261

5.	A prestação de contas final do convênio foi encaminhada por meio do Ofício 93/2009, de 05.04.2009, pelo então prefeito Sr. Amarildo Neves de Souza (peça 1, p. 153) .
6.	Conforme o relatório do tomador de contas especial, a impugnação da respectiva prestação de contas deveu-se à não execução do objeto de acordo com os objetivos pactuados tendo em vista o não funcionamento do sistema de abastecimento de água conforme consignado no Relatório de Visita Técnica (peça 1, p. 171-173) ; no Parecer Técnico Final 01 (peça 1, p. 205-209) , e nos Pareceres Financeiros s/nº de 11/11/2013 (peça 1, p. 175-177) e nº 122/2014, de 20/08/2014 (peça 1, p. 189-193) , que rejeitaram a prestação de contas final do ajuste.
7.	Embora o relatório de visita técnica mencionado tenha constatado um percentual de execução física de 66,80% das obras em maio de 2010, ou seja, em data posterior à execução do convênio, considerou-se que a prestação de contas mereceria ser impugnada na sua totalidade devido à inexecução das estações de tratamento de água (ETA) , o que redundou na distribuição de água não potável à população atendida, nos seguintes termos (peça 1, p. 171-173) :
' (...) 
Os sistemas de Riacho, Caveira e de Lagoa Funda estão funcionando e atendendo as comunidades com água diretamente do poço, ou seja, água bruta. Não foi instalado as Estações de tratamento de água dos sistemas, entre outros serviços, conforme segue: 
- Na Planilha Orçamentária do Sistema dos Povoados de Riacho e Caveira: subgrupo 2.2; itens 2.2.1 ao 2.2.14; item 4.1 e itens 4.2.3 ao 4.2.11. [não consta nos autos]
- Na Planilha Orçamentária do Sistema do Povoado de Lagoa Funda: itens 2.2.1 ao 2.2.13; item 4.1 e itens 4.1.4 ao 4.1.12. [não consta nos autos]
O percentual físico executado dos serviços, objeto deste convênio, atingido é de 66,80%.
Conforme demonstrado no campo 03 deste Relatório de Visita Técnica, as Estações de Tratamento de Água dos sistemas de abastecimento de água, objetos deste convênio, não foram instaladas. Os sistemas estão funcionando distribuindo água diretamente dos poços profundos, ou seja, água com características fora do padrão de potabilidade para o consumo humano, isto implica que o percentual do alcance social do convênio é 0,0%.' [grifos nossos]
8.	Na ótica das análises realizadas pelo concedente, pela Controladoria-Geral da União bem como por este TCU nas instruções precedentes, entendeu-se pela condenação em débito do exprefeito (em solidariedade parcial com a empresa contratada) para o ressarcimento integral aos cofres da União dos recursos repassados por força do convênio 2066/05. 
9.	As propostas anteriores se ancoraram, portanto, na jurisprudência do Tribunal no sentido de que a execução parcial do objeto equivale à inexecução total na hipótese de completa frustração dos objetivos pactuados, sem qualquer benefício para a população, ensejando a imputação do débito pela totalidade do valor gerido pelos responsáveis (Acórdãos 3324/2015 e 4312/2014, ambos da 2ª Câmara; 1731/2015 e 5661/2014, da 1ª Câmara) . 
ANÁLISE TÉCNICA
	Citação do Sr. Amarildo Neves de Souza (exprefeito municipal de Souto Soares/BA) 
10.	A citação foi realizada mediante o Ofício 127, de 1.3.2018 (peça 18) , com Aviso de Recebimento - AR - assinado por [ilegível] Rosa da Silva, em 12.3.2018 (peça 19) .
11.	Em que pese o mencionado ofício citatório ter sido devidamente entregue, decorrido o prazo legal para a apresentação das alegações de defesa, ou seja, 15 dias a partir da ciência, o responsável manteve-se silente e não comprovou o recolhimento do valor devido aos cofres da Fundação Nacional de Saúde, razão pela qual deve ser dado prosseguimento ao processo de acordo com o art. 12, inciso IV, § 3º, da Lei 8.443/1992.
12. 	Cumpre destacar que o ônus de comprovar a regularidade da integral aplicação dos recursos públicos compete ao gestor, por meio de documentação idônea que demonstre, de forma efetiva e inequívoca, os gastos efetuados e o nexo de causalidade entre as despesas realizadas e os recursos federais recebidos. Dessa forma, o responsável deve trazer aos autos informações consistentes que afastem as irregularidades de forma cabal. Esse entendimento está assentado em diversos julgados, a exemplo dos Acórdão 8/2007-TCU-Primeira Câmara, 41/2007-2ª Câmara, 143/2006-1ª Câmara, 706/2003-2ª Câmara, 533/2002-2ª Câmara e 11/97-Plenário, e encontra fundamento no art. 93 do Decreto-lei 200/1967, o qual dispõe: 'Quem quer que utilize dinheiros públicos terá de justificar seu bom e regular emprego na conformidade das leis, regulamentos e normas emanadas das autoridades competentes'.
	Citação da Empresa WTM Construções e Transportes Ltda.
13.	Devidamente citada na pessoa de seu representante legal Sr. Renato Garrido Medeiros por meio dos Ofícios 128 e 360/2018, a empresa epigrafada encaminhou suas alegações de defesa que foram acostadas às peças 29-31.
14.	Quanto ao mérito, alegou que 66,80% de avanço físico da obra foi atestado pelo setor técnico da Funasa, o que equivale a um montante de R$ 268.656,77. Tal valor, alega, seria superior ao montante que foi efetivamente repassado à empresa, de R$ 252.371,14, ou o equivalente a 62,82% do valor contratual. Afirma, portanto, que a empresa teria recebido um valor inferior ao que foi executado.
15.	Aduz que em visita realizada recentemente em 13.6.2018 por engenheiro civil designado pela empresa constatou-se que o sistema de abastecimento de água está em funcionamento e atendendo há mais de dez anos as famílias que ali residem (encaminhou o relatório fotográfico à peça 30) .
16.	Sobre a inexecução das ETAs, alegou que as estações de tratamento de água não foram executadas devido os projetos não atenderem as necessidades locais, 'haja vista que a água disponível para captação está presente nos lençóis freáticos, onde a estação de tratamento não seria viável'. Alega que se fazia necessário um estudo de outro projeto de responsabilidade dos convenentes para instalação de um sistema de dessalinização da água captada e que, por estas inconsistências, visando o atendimento das famílias, a Prefeitura Municipal teria autorizado a empresa a interligar a rede de distribuição diretamente aos reservatórios elevados visando dar alguma funcionalidade ao sistema.
17.	Assim, no mérito, pugna pela inexistência de qualquer motivo para a imputação de descumprimento do que fora previamente acordado e que a quantia repassada à empresa foi inferior ao montante que de fato era devido, ressaltando o fato de que a mesma não era responsável pelo projeto sendo incumbida tão somente da execução da obra. Nesse sentido, alega ter havido falha do projeto devido à não contemplação da realização da dessalinização da água, considerada necessária pela empresa para o adequado funcionamento do sistema. 
18.	Na seara dos argumentos preliminares, arguiu a ilegitimidade passiva da empresa e que a responsabilização pela apresentação da prestação de contas do convenio e sua aprovação caberia tão somente ao gestor municipal.
19.	Também arguiu nulidade da presente TCE pelo descumprimento dos artigos 3º e 40 da IN TCU 71/2012, que tratam da necessidade de a autoridade competente esgotar as medidas administrativas pertinentes visando a caracterização ou elisão do dano antes da instauração de TCE, pugnando pela realização de nova vistoria para a comprovação de que a obra ainda encontra-se em funcionamento 'de acordo com o que foi repassado para a sua execução'.
20.	Como questão prejudicial de mérito arguiu a prescrição da pretensão punitiva da Administração Pública decorridos cinco anos da ocorrência dos fatos.
21.	Em suma, pode-se dizer que suas alegações de defesa são no sentido de eximir-se de qualquer responsabilidade pelo não funcionamento adequado, aduzindo que o projeto realizado pela prefeitura não atenderia a realidade da localidade por não contemplar a dessalinização da água, não podendo a empresa ré responder por uma falha no projeto à qual não deu causa (alega, inclusive, que o município sequer teria realizado estudos prévios acerca da potabilidade da água) .
Análise
22.	Afasta-se, primeiramente, a alegação da prescrição da pretensão punitiva da Administração no tocante à eventual condenação em débito face à farta jurisprudência no sentido da imprescritibilidade das ações de ressarcimento ao Tesouro decorrentes de dano ao erário (art. 37, § 5º da CF/88) .
23.	Também deve ser afastada a alegação de ilegitimidade passiva da empresa pois também é farta a jurisprudência pela competência deste Tribunal para julgar as contas de quem quer que tenha contribuído ou tenha dado causa para a perda, extravio ou outra irregularidade de que resulte prejuízo à União (art. 71, inciso II da CF/88) .
24.	Quanto à arguição de nulidade da TCE e ao requerimento da realização de nova vistoria das obras pelo concedente, verifica-se não haver previsão legal que ampare o pedido da sua realização e, portanto, a sua não realização não pode ser tomada por causa de nulidade do processo. Ademais, a realização de uma nova vistoria apresenta-se completamente desnecessária dado que a última foi realizada em data posterior à vigência do convênio, ou seja, a sua realização não acrescentaria qualquer elemento novo para o deslinde do feito, razão pela qual esse ponto das alegações de defesa também não merece prosperar.
26.	No mérito, entendemos que merecem ser acolhidas as alegações de defesa apresentadas pela empresa pelos motivos a seguir.
27.	Em primeiro lugar, resta indene de dúvidas que houve efetiva execução, ainda que parcial, do objeto do convênio. Conforme atestado pelo órgão concedente na visitação in loco ocorrida em 2010, como vimos, a execução física das obras foi aferida num percentual de 66,80%.
28.	Em segundo, verifica-se ter ocorrido erro grosseiro na elaboração e na aceitação do projeto que, segundo a empresa, sequer foi precedido de uma análise básica das características físicas/químicas/biológicas da água subterrânea que viria a ser coletada para o sistema de abastecimento.
29.	Conforme consta no próprio relatório da vistoria realizada pela Funasa, verificou-se que de fato o sistema estaria funcionando, porém, levando água salobra às residências beneficiadas pelo projeto.
30.	Na literatura especializada verifica-se ser de fundamental importância a realização de pesquisa e investigação geofísica prévias para a correta locação do melhor ponto para a captação de água subterrânea.
31.	A determinação das estruturas geológicas e seu potencial para captação visa à diminuição dos riscos e custos que decorrem de poços improdutivos ou secos e à determinação prévia das características do poço e da perfuração a serem realizadas (quanto metros perfurar, quantidade de revestimento, potencialidades do aquífero, etc.) . Em áreas costeiras tais estudos e sondagens geológicas são considerados imprescindíveis para a determinação do nível de salinidade da água subterrânea.
32.	Neste sentido, espera-se a realização das seguintes atividades prévias para fins de se saber qual o melhor e mais produtivo local para a prospecção de água subterrânea:
	- Análise de dados já existentes: poços perfurados na região, estudos geológicos anteriores, sondagens, mapas, etc.;
	- Localização da área e sondagens através de receptor GPS;
	- Aquisição/elaboração de fotografias aéreas;
	- Realização de estudo geofísico; e	
	- Por fim, a locação de um ponto favorável para perfuração de poço tubular profundo e/ou ponteira.
33.	Considerando que as características da agua subterrânea daquela localidade só vieram a ser descobertas já durante a execução das obras, verifica-se a plausibilidade da alegação da empresa no sentido de que a mesma teria sido autorizada a deixar de executar a construção das estações de tratamento para realizar a conexão das residências diretamente à água bruta captada e mantida nos reservatórios elevados.
34.	Isso porque nenhum processo convencional de tratamento de água funcionaria para retirar o sal dissolvido naquela água captada. Teria sido, portanto, inútil a construção das duas estações de tratamento previstas no projeto.
35.	Segundo a literatura, o tratamento da água salobra por filtração, carvão ativo, luz ultravioleta e outros processos de purificação pode produzir uma água de aparência cristalina e até isenta de germes, mas nada pode retirar os sais nela dissolvidos exceto a osmose reversa ou outro processo de dessalinização, como o evaporativo.
36.	O Município de Souto Soares dista aproximadamente 470 km da costa marítima. Verifica-se, portanto, que tal proximidade do mar já estaria a indicar a imprescindibilidade da realização de análise prévia acerca do nível de salinidade da água subterrânea.
37.	Dado esse contexto, entendemos que a empresa nada poderia ter feito para evitar o fracasso verificado na execução do convênio em tela.
38.	Dito de outra forma, o referido projeto apresentava falhas de concepção e ausência de estudos preliminares que inviabilizavam de antemão o esperado funcionamento do sistema de abastecimento, não havendo maneira pela qual a empresa contratada pudesse ter evitado o seu desfecho desfavorável no âmbito do escopo contratual.
39.	O terceiro argumento em favor da aceitação das alegações de defesa apresentadas é de que toda regra prejudicial à parte deve ser interpretada de maneira restritiva. Nos referimos, no caso, à jurisprudência deste TCU no sentido de que a execução parcial do objeto equivale à inexecução total na hipótese da completa frustração dos objetivos pactuados, sem qualquer benefício para a população.
40.	Vê-se que a interpretação literal do entendimento acima está a excluir desse mesmo entendimento os casos em que a frustração dos objetivos pactuados não tenha se verificado de modo absoluto ou total. Em outras palavras, havendo qualquer espécie de aproveitamento ao final da obra, não se poderia mais falar na ocorrência daquela 'completa frustração dos objetivos pactuados'.
41.	Destarte, embora o impacto social da obra referida naquela comunidade tenha sido praticamente zero, entendemos que o fato de o sistema encontrar-se em funcionamento fornecendo água salobra para as residências impede a caracterização daquela completa frustração dos objetivos pactuados tal qual exarado nos entendimentos anteriores.
42.	É de se ver que a obra em questão pode ser considerada uma fase útil para um futuro melhoramento do sistema, ou seja, não se pode dizer que a mesma se encontra totalmente perdida ou que não apresente qualquer perspectiva de aproveitamento.
43.	Pelo exposto, entendemos devam ser acatadas as alegações de defesa apresentadas pela empresa WTM Construções e Transportes Ltda.
44.	E em sendo acolhido o presente entendimento, há que serem reavaliados os montantes de débito anteriormente apurados.
45.	Verifica-se, de início, não constar nos autos informações relativas ao valor do contrato celebrado entre o Município de Souto Soares/BA e a empresa construtora.
46.	Outro fato a se notar é que não houve a constituição em débito dos valores relativos à contrapartida, estipulada no montante de R$ 13.762,83. Tal valor deveria ter sido aplicado na execução das metas vinculadas à educação e conscientização dos moradores, mas, conforme relatado pelo concedente, tais metas foram descumpridas e o valor referido foi direcionado para a execução das obras.
47.	Como o presente processo encontra-se em estágio avançado de apreciação, entendemos que o montante relativo à aplicação da contrapartida, por razões de economia e celeridade processual, pode ser relevado para fins de evitar-se maior demora no julgamento.
48.	Dito isto, e verificado que o concedente apurou que a execução física da obra contava na vistoria in loco realizada em 2010 com percentual de 66,80% em relação ao projeto conveniado, entendemos que o débito deve ser readequado para o montante histórico de R$ 132.800,00, ou seja, 33,20% de R$ 400.000,00. 
49.	Quanto à responsabilidade pelo débito acima, entende-se que cabe integralmente ao Sr. Amarildo Neves de Souza o seu ressarcimento aos cofres da União.
50.	Quanto às datas de cobrança propõe-se fixá-las em 16.1 e 9.11.2007, datas das duas últimas transferências realizadas a favor do convenente, limitados os montantes de débito aos valores efetivamente transferidos nas respectivas datas.
51.	Por fim, ressaltamos que a readequação do débito na forma descrita acima não implica qualquer majoração do mesmo. Ao contrário, tem-se que seu montante diminui, razão pela qual tal alteração prescinde da realização de qualquer medida visando à comunicação ou à abertura de prazo para manifestação dos responsáveis/interessados.
CONCLUSÃO
52.	Diante da revelia do Sr. Amarildo Neves de Souza e inexistindo nos autos elementos que permitam concluir pela ocorrência de boa-fé ou de outros excludentes de culpabilidade em sua conduta, propõe-se que suas contas sejam julgadas irregulares e que o responsável seja condenado em débito, bem como lhe seja aplicada a multa prevista no art. 57 da Lei 8.443/1992.
53.	E em face da análise promovida nos itens 26-43, propõe-se acolher integralmente as alegações de defesa apresentadas pela empresa WTM Construções e Transportes Ltda., uma vez que foram suficientes para elidir as irregularidades a ela atribuídas. Desse modo, suas contas podem ser julgadas regulares, dando-se quitação plena ao responsável.
PROPOSTA DE ENCAMINHAMENTO
54.	Diante do exposto, submetemos os autos à consideração superior, propondo: 
	a) com fundamento nos arts. 1º, inciso I, 16, inciso III, alínea 'c' (dano ao Erário decorrente de ato de gestão ilegítimo ou antieconômico) da Lei 8.443/1992 c/c os arts. 19 e 23, inciso III, da mesma lei, e com os arts. 1º, inciso I, 209, inciso III (dano ao Erário decorrente de ato de gestão ilegítimo ou antieconômico) , 210 e 214, inciso III, do RI/TCU, que sejam julgadas irregulares as contas do Sr. Amarildo Neves de Souza (CPF XXX.250.325-XX) , exprefeito Municipal de Souto Soares/BA (gestão 2005-2012) , e condená-lo ao pagamento da quantia a seguir especificada, com a fixação do prazo de quinze dias, a contar da notificação, para que comprove, perante este Tribunal (art. 214, inciso III, alínea 'a' do Regimento Interno) , o recolhimento da dívida aos cofres da Funasa, atualizada monetariamente e acrescida dos juros de mora, calculados a partir das datas discriminadas, até a data do efetivo recolhimento, na forma prevista na legislação em vigor.
	Valor original
	Data

	R$ 52.800,00
	16.1.2007

	R$ 80.000,00
	9.11.2007

Valor atualizado até 11.7.2018: R$ 251.298,29
	b) aplicar ao Sr. Amarildo Neves de Souza (CPF XXX.250.325-XX) , exprefeito Municipal de Souto Soares/BA (gestão 2005-2012) , a multa prevista no art. 57 da Lei 8.443/1992 c/c o art. 267 do Regimento Interno, com a fixação do prazo de quinze dias, a contar da notificação, para que comprove, perante este Tribunal (art. 214, inciso III, alínea 'a' do Regimento Interno) , o recolhimento da dívida aos cofres do Tesouro Nacional, atualizada monetariamente desde a data do acórdão até a do efetivo recolhimento, se for paga após o vencimento, na forma da legislação em vigor;
	c) autorizar, desde logo, nos termos do art. 28, inciso II, da Lei 8.443/1992, a cobrança judicial da dívida caso não atendida a notificação;
d) encaminhar cópia da deliberação ao Procurador-Chefe da Procuradoria da República em Mato Grosso do Sul, nos termos do § 3º do art. 16 da Lei 8.443/1992 c/c o § 7º do art. 209 do Regimento Interno do TCU, para adoção das medidas cabíveis, e comunicar-lhe que o relatório e o voto que a fundamentarem podem ser acessados por meio do endereço eletrônico www.tcu.gov.br/acordaos e que, caso haja interesse, o Tribunal pode enviar-lhe cópia desses documentos sem qualquer custo;
	e) com fundamento nos arts. 1º, inciso I, 16, inciso I, 17 e 23, inciso I, da Lei 8.443/1992 c/c os arts. 1º, inciso I, 207 e 214, inciso I, do Regimento Interno, que sejam julgadas regulares as contas da empresa WTM Construções e Transportes Ltda. (CNPF 13.582.689/0001-51) , dando-se-lhe quitação plena; e
	f) após as comunicações pertinentes, arquivar o presente processo." 
É o relatório.

8.1. Renato Garrido Medeiros, representando WTM-Construções e Transportes Ltda.
8.2. André Requião Moura (24.448/OAB-BA) e outros, representando a Prefeitura Municipal de Souto Soares/BA.

Procurador Marinus Eduardo De Vries Marsico.

TOMADA DE CONTAS ESPECIAL. CONVÊNIO. FUNASA. SISTEMA DE ABASTECIMENTO DE ÁGUA. EXECUÇÃO PARCIAL DO OBJETO. CITAÇÃO. REVELIA DO PREFEITO. ALEGAÇÕES DE DEFESA DA EMPRESA PARCIALMENTE ACATADAS. CONTAS IRREGULARES DO PREFEITO. DÉBITO E MULTA PARA AMBOS OS RESPONSÁVEIS.

TOMADA DE CONTAS ESPECIAL (TCE)

Secretaria de Controle Externo de Tomada de Contas Especial (Secex-TCE).

Trata-se de tomada de contas especial instaurada pela Superintendência da Fundação Nacional de Saúde na Bahia (Suest - BA) em desfavor do Sr. Amarildo Neves de Souza, prefeito do município de Souto Soares/BA nas gestões 2005-2008 e 2009-2012, em face de irregularidades na comprovação da execução dos recursos federais repassados ao município à conta do Convênio 2066/05 (Siafi 554662) , firmado entre a Fundação Nacional de Saúde (Funasa) e o ente municipal.
2.	O ajuste teve por objeto a execução do sistema de abastecimento de água em três localidades do município, com vigência de 19/12/2005 a 8/11/2008, conforme o Plano de Trabalho (peça 1, p. 79-85) e termos aditivos de prorrogação da vigência "de ofício", por atraso na liberação dos recursos (peça 1, p. 103,119 e 145) .
3.	O valor previsto foi de R$ 413.762,83, sendo R$ 13.762,83 de contrapartida do convenente e R$ 400.000,00 à conta do concedente (peça 1, p. 84) , creditados em conta específica em 28/9/2006 (R$ 160.000,00) , 18/1/2007 (R$ 160.000,00) e 14/11/2007 (R$ 80.000,00) (peça 1, p. 189) .
4.	Relatório de visita técnica realizada em maio de 2010 (peça 1, p. 171-173) , emitido pelo concedente, constata a execução física de 66,8% do objeto, tendo em vista a inexecução das estações de tratamento de água, o que redundou na distribuição de água não potável à população atendida. Considera, então, que o alcance social do convênio foi nulo.
5.	Segundo o relatório de tomada de contas especial (peça 1, p. 261-269) , a motivação para a instalação desta tomada de contas especial foi a impugnação de 100% do convênio, tendo em vista o não alcance do objetivo social almejado, com dano ao erário do total dos recursos repassados. A responsabilidade foi atribuída ao Sr. Amarildo Neves de Souza, uma vez que ele foi o gestor do convênio e o responsável pela realização das despesas com os recursos federais.
6.	No âmbito deste Tribunal, após realização de diligências com vistas ao saneamento do processo, concluiu-se pela existência de indícios de irregularidades na execução do ajuste em pauta, o que justificaria a citação do ex-prefeito, Sr. Amarildo Neves de Souza, e da empresa WTM Construções e Transportes Ltda. como responsáveis solidários.
7.	As citações foram autorizadas em 28/2/2018 (peça 13) . O Sr. Amarildo Neves de Souza foi citado pela não comprovação da boa e regular aplicação dos recursos federais transferidos, em face da não consecução dos objetivos pactuados (peça 18) , e a empresa WTM Construções e Transportes Ltda. por superfaturamento decorrente de serviços imprestáveis à finalidade pactuada (peça 22) .
8.	Em que pese o ofício citatório ter sido devidamente entregue (peça 19) , decorrido o prazo legal para a apresentação das alegações de defesa, o ex-prefeito se manteve silente e não comprovou o recolhimento do valor devido, razão pela qual deve ser considerado revel, dando-se prosseguimento ao processo, nos termos do art. 12, inciso IV, § 3º, da Lei n. 8.443/1992.
9.	A empresa apresentou as suas alegações de defesa, acostadas às peças 29 a 31. Em suma, procura se eximir de qualquer responsabilidade pelo não funcionamento adequado do sistema de abastecimento de água, aduzindo que o projeto realizado pela prefeitura não atenderia a realidade da localidade por não contemplar a dessalinização da água, não podendo a empresa responder por uma falha no projeto à qual não deu causa (alega, inclusive, que o município sequer teria realizado estudos prévios acerca da potabilidade da água) .
10.	Outros argumentos apresentados nas alegações de defesa foram devidamente combatidos pela unidade técnica no relatório precedente, tais como: a ilegitimidade passiva da empresa, a nulidade desta TCE e a prescrição da pretensão punitiva.
11.	No mérito, o auditor entende que devem ser acolhidas as alegações apresentadas pelo representante da WTM Construções e Transportes, considerando que:
a)	houve a efetiva execução do objeto do convênio, ainda que parcial (66,80%) , conforme atestado pelo concedente em 2010 (peça 1, p. 173) ;
b)	a prefeitura autorizou, segundo a empresa, a conexão das residências diretamente à água bruta captada e mantida nos reservatórios elevados, e a não construção das estações de tratamento;
c)	o sistema está funcionando, apesar de levando água salobra às residências beneficiadas pelo projeto (peça 1, p. 173) ;
d)	as estações de tratamento não seriam eficazes, tendo em vista que não foram previstas etapas de dessalinização, tornando sem utilidade a construção das duas estações de tratamento;
e)	as características da água subterrânea da localidade só vieram a ser identificadas durante a execução das obras;
f)	verifica-se a ocorrência de erro grosseiro no projeto, que, segundo a empresa, não foi precedido de uma análise da água a ser coletada para o sistema de abastecimento (em áreas costeiras - o município dista aproximadamente 470 Km da costa marítima - tais estudos e sondagens geológicas são considerados imprescindíveis para a determinação do nível de salinidade da água subterrânea) .
12.	Dito de outra forma, o referido projeto apresentava falhas de concepção e ausência de estudos preliminares que inviabilizavam, de antemão, o esperado funcionamento do sistema de abastecimento, não havendo maneira pela qual a empresa contratada pudesse ter evitado o seu desfecho desfavorável no âmbito do escopo contratual.
13.	Tendo em vista os fatos apresentados, o auditor propõe que as contas da WTM Construções e Transportes Ltda. sejam julgadas regulares, dando-lhe quitação plena.
14.	Quanto ao ex-Prefeito, considerando que a parcela executada da obra pode ser considerada fase útil para um futuro melhoramento do sistema, propõe que suas contas sejam julgadas irregulares, com a sua condenação em débito pelo valor original de R$ 132.800,00, correspondentes tão-somente aos 33,2% não executados, bem como lhe seja aplicada a multa prevista no art. 57 da Lei 8.443/1992.
15.	O representante do Ministério Público anui ao encaminhamento proposto pela unidade instrutiva, com parecer à peça 34, transcrito a seguir no que concerne ao mérito:
"No que concerne à responsabilização, a Secex/MS concluiu pela aceitação das alegações de defesa da contratada WTM Construções e Transportes Ltda. por causa, dentre outros motivos, da indicação de que a empresa foi autorizada a deixar de executar a construção das estações de tratamento para realizar a conexão das residências diretamente à agua bruta. A estação de tratamento tornou-se dispensável, porquanto apenas o processo de osmose reversa permitiria a dessalinização da água, tornando-a própria ao consumo.
A empresa, a princípio, também não deve ser responsabilizada pela ausência de investigação geofísica prévia, estudo que reduziria a possibilidade de perfuração de poço com água imprópria ao consumo humano.
Tendo em vista que o projeto para ser plenamente satisfatório depende tão somente da instalação de equipamento para retirada do sal da água, assentimos que não deve existir a condenação pelo valor integral do convênio.  
Dessa forma, à vista dos elementos contidos nos autos, manifestamo-nos, no essencial, de acordo com a proposta uníssona da Secex/MS (peças 32 e 33) , sem prejuízo de sugerirmos que o Tribunal faça constar no acórdão a ser proferido a revelia do Sr. Amarildo Neves de Souza, com arrimo § 3º do art. 12 da Lei 8.443/1992, e que o Procurador-Chefe da Procuradoria da República a ser comunicado seja o do Estado da Bahia (item 'd') ."

II
16.	Feito esse breve resumo da situação dos autos, acolho parcialmente a proposta de encaminhamento formulada pela unidade instrutiva, a qual teve a anuência do representante do Ministério Público junto a esta Corte. Faço as considerações a seguir.
17.	Em que pese a empresa não ter apresentado comprovação de que a prefeitura autorizou a interligação do sistema de abastecimento às residências, os documentos emitidos pelo órgão concedente confirmam que o sistema está atendendo à população, mesmo que precariamente, com água fora do padrão de potabilidade para o consumo humano, em vista de não ter sido tratada nem dessalinizada.
18.	Diante disso, considerando que as etapas executadas o foram em conformidade com o plano de trabalho, sem ressalvas quanto à qualidade dos materiais empregados e à execução da obra, entendo que a empresa não deve ser responsabilizada pelo que não deu causa, devendo ter as suas contas aprovadas no que diz respeito à parte comprovadamente executada.
19.	Quanto à análise financeira, observei divergências entre os valores contidos nos pareceres do órgão concedente, e considerados pela unidade instrutiva, com relação aos registros da movimentação bancária que constam dos documentos diligenciados à Funasa (peça 11) . Senão, vejamos:
20.	A primeira parcela do ajuste, no valor de R$ 160.000,00, teve as contas aprovadas, conforme Parecer Financeiro 111/2007 (peça 1, p. 135-137) . De acordo com o Parecer 122/2014 (peça 1, p. 191) , a despesa correspondente às 2ª e 3ª parcelas, acrescida da contrapartida municipal, soma R$ 252.371,14. A totalização dos valores da parcela aprovada com as demais e a contrapartida nos fornece o valor global efetivo do ajuste em pauta, R$ 412.371,14.
21.	Segundo os extratos que compõem a prestação de contas enviada ao TCU pelo concedente (peça 11, p. 6 a 28) , consta apenas o crédito das duas parcelas de R$ 160.000,00 e da contrapartida de R$ 12.371,14, que totalizam R$ 332.371,14. Este valor coincide com o total dos registros bancários relativos aos pagamentos das notas fiscais emitidas pela WTM Construções e Transportes Ltda.
22.	A divergência se dá, portanto, entre os conteúdos dos pareceres e dos registros da movimentação da conta corrente, quando os extratos bancários não vinculam qualquer pagamento à 3ª parcela. Entendo, então, mais adequado respaldar a minha análise, quanto às contas da empresa, nos documentos que fazem parte da prestação de contas enviada pelo concedente e inserta à peça 11.
23.	Considerando que as medições efetuadas pelo concedente, relatadas no Parecer Técnico Final 01 (peça 1, p. 167) , corresponderam a uma execução total de R$ 268.656,77, pode-se considerar que a parcela executada com recursos federais alcança R$ 259.720,54, respeitando-se a proporcionalidade da participação da Funasa na avença. 
24.	Assim, tendo em vista que os recursos federais empregados no pagamento à empresa em razão desses serviços correspondem R$ 320.000,00 (1ª e 2ª parcelas do Convênio) , então se conclui que a empresa recebeu a quantia de R$ 60.279,46 em recursos federais por serviços não executados.
25.	Entendo que essa quantia paga a mais com recursos da União deve constituir em débito solidário da WTM Construções e Transportes Ltda. e do gestor à época, Sr. Amarildo Neves de Souza, atualizada a partir das datas dos últimos pagamentos realizados.
III
26.	O Sr. Amarildo Neves de Souza por sua vez, na condição de gestor do município, autorizou a execução do convênio e aprovou o plano de trabalho, sem que se fizessem estudos prévios de viabilidade técnica, considerando as condições geofísicas da região. Seria esperado que o prefeito tivesse o conhecimento da possibilidade de a água a ser captada não atender a potabilidade adequada ao consumo humano, em função da proximidade da região costeira (aproximadamente 300 Km de Valença/BA, em linha reta, segundo o Google) e outras captações possivelmente existentes para atender à população residente.
27.	No entanto, tendo em vista que a infraestrutura para captação e distribuição de água foi construída, estando atendendo à população, mesmo que não nas condições idealizadas, podendo ainda ser aproveitada com a inserção de estações de tratamento adequadas ou com a captação de água potável de outras fontes, proponho que sejam aprovadas as contas relativas às obras executadas, julgando as contas do responsável irregulares, tendo em vista a inexecução parcial do objeto, o pagamento por serviços não executados e a não devolução do saldo remanescente.
29.	Assim, o débito do Sr. Amarildo Neves de Souza totaliza R$ 140.279,46, correspondente à diferença entre os recursos federais repassados (R$ 400.000,00) e à parcela executada da obra com recursos federais (R$ 259.720,54) . O ex-Prefeito responde isoladamente por parte deste débito (R$ 80.000,00, atinente à 3ª parcela de recursos federais transferidos) e solidariamente com a empresa WTM Construções e Transportes Ltda. pela parcela de R$ 60.279,46, em razão do pagamento de recursos por serviços não executados.
IV
30.	Sendo o prazo limite para a apresentação das contas em 7/1/2009, 60 dias após a vigência do ajuste, e a autorização da citação em 28/2/2018, não houve o transcurso do prazo decenal para a prescrição da pretensão punitiva, em conformidade com o Acórdão 1441/2016-TCU-Plenário, pelo que defendo que seja aplicada aos responsáveis também a multa prevista no art. 57 da Lei 8.443/1992.
Ante o exposto, manifesto-me por que o Tribunal aprove o Acórdão que ora submeto à apreciação deste Colegiado.
TCU, Sala das Sessões Ministro Luciano Brandão Alves de Souza, em 3 de dezembro de 2019.
AUGUSTO SHERMAN CAVALCANTI
Relator